【裁判字號】    93,勞訴,3
【裁判日期】    950307
【裁判案由】    確認僱傭關係存在
【裁判全文】
臺灣嘉義地方法院民事判決               93年度勞訴字第3號
原      告  乙○○
訴訟代理人  張巧妍律師
被      告  嘉義縣梅山鄉農會
法定代理人  陳榮宗
訴訟代理人  甲○○
            吳碧娟律師
上 列一 人
複 代理 人  楊瓊雅律師
上列當事人間請求確認僱傭關係存在事件，經本院於民國九十五
年二月二十一日言詞辯論終結，判決如下：
    主  文
原告之訴及假執行之聲請均駁回。
訴訟費用由原告負擔。
    事實及理由
一、被告梅山鄉農會已於民國九十四年三月十日由第十五屆理事
    會第一次會議互選陳榮宗為理事長，被告原法定代理人丙○
    ○變更為陳榮宗，並經被告聲明由新任法定代理人承受訴訟
    ，核無不合，先予敘明。
二、原告起訴主張：原告約於六十九年間即依省農會統一招考合
    格進入被告農會服務，遭解聘前係被告農會推廣股技術員，
    於九十一年四月二十九日，經總幹事召開九十一年度第三次
    人事評議小組會，解除原告職務處分通過，並以員工離職通
    知書通知依農會人事管理辦法第十八條第四款規定（查該辦
    法於九十三年十一月三十日修正，本件所指為修法前之條文
    ，附此敘明）解聘。惟上揭規定係聘僱員工之消極資格規定
    ，農會人事評議小組不得據以解聘聘僱之員工，須遵守農會
    人事管理辦法第四十六條第五款農會聘僱人員拖欠農會財物
    、或代人擔保賒借農會財物，逾期不還者，應予懲戒，及同
    辦法第四十七條規定第一項第二款規定，為適當（比例原則
    ）、依據明確、公平（不得厚此薄彼）之懲戒處分，遵守一
    事不再理及不得溯及既往等原則。被告農會未先就擔保物求
    償即通知解聘，且拒絕先繳積欠之利息，與同樣積欠款項之
    訴外人葉國斌、廖水永之處置不相同，違反懲戒處分公平原
    則。又本件係訴外人即原告母親蔡金滿八十一年間向被告借
    款，並提供與借款價值相當之擔保物，由原告擔任連帶保證
    人，後九十年底因經濟不景氣，原告母親無力支付借款本息
    ，並非故意拖欠，至九十四年服務即滿二十五年，可辦屆齡
    退休，被告此時以「非職務上疏失」理由，處原告最嚴厲解
    聘處分過於嚴苛，於法不合。被告農會對原告之解聘顯然非
    法，爰訴請確認兩造間僱傭關係有效存在，被告應給付原告
    自不法解聘翌日即九十一年五月一日起至九十三年四月三十
    日止，依解聘時之薪點計算二年之薪資共計新臺幣（下同）
    一百十八萬八千元。並聲明(一)確認原告與被告間僱傭關係存
    在。(二)被告應給付原告一百十八萬八千元，暨自起訴狀送達
    日起至清償日止按週年利率百分之五計算之利息。(三)願供擔
    保，請准宣告假執行。
三、被告辯稱：原告為被告職員，因連帶保證其母蔡金滿向被告
    借款四千三百五十萬元逾期六個月未繳息，被告依法追訴並
    經鈞院核發支付命令確定在案。依農會法第四十六條之一第
    五項、農會法第二十五條之二、農會人事管理辦法第十八條
    第四款規定，代人擔保借貸農會財物逾期未清還者，不得為
    農會員工。且被告已將行政院農業委員會九十年四月二十七
    日（九０）農輔字第九００一一六三一二號函，關於「農會
    聘僱員工向農會貸款或為人保證貸款如發生逾期不還情形者
    ，應依法解除職務」之函文傳閱全體員工週知。又依據嘉義
    縣政府九十年五月二十二日九十府農輔字第五六五０八號函
    文明示，聘任人員請總幹事依法處置。被告依上開法源於九
    十一年四月二十九日由總幹事召開九十一年第三次人事評議
    小組會議，對原告予以解除職務之處分通過，即通知原告離
    職並辦理移交及離職手續，於九十一年四月三十日函報嘉義
    縣政府核備，獲嘉義縣政府同意備查在案，被告並以員工解
    除職務評議通知書通知原告收執，兩造間僱傭關係已不存在
    ，不得請求補發薪資。又農會人事管理辦法第五十二條規定
    係得申請退休，並非可辦理屆齡退休，原告自六十八年十二
    月十二日起任職至九十一年四月三十日因代人擔保借貸財物
    逾期未還，至解除職務止年資二十二年五個月，未達申請退
    休資格。訴外人葉國斌、廖水永之情況與本件不同，並未違
    反公平原則。且被告已就原告之母依法定程序求償，惟因原
    告擔保數額龐大，造成農會損失，情節重大，依上揭函示，
    上級主管機關對聘任人員授權總幹事依法處理，並非無權解
    聘等語。並答辯聲明：(一)原告之訴及假執行之聲請均駁回。
    (二)如為不利於被告之判決，願供擔保請准免為假執行。
四、原告主張於九十一年四月三十日遭被告解聘前，為被告農會
    推廣股技術員，擔任其母蔡金滿向被告借款四千三百五十萬
    元之連帶保證人，因借款逾期經催告未繳息，遭被告農會以
    聘僱員工為人保證貸款發生逾期不還為由，解除職務等情，
    被告不爭執，且有貸款申請書、放款批覆書、放款申請書、
    催告書放款備查卡、催收紀錄表、嘉義縣梅山鄉農會員工解
    除職務評議通知書、員工離職通知書影本各一份在卷可稽，
    原告上揭主張堪信為真。
五、原告主張上揭農會人事管理辦法第十八條第四款規定係聘僱
    員工之消極資格規定，農會之人事評議小組不得據以將農會
    聘僱之員工解聘，須遵守農會人事管理辦法第四十六條第五
    款農會聘僱人員拖欠農會財物、或代人擔保賒借農會財物，
    逾期不還者應予懲戒，及同法第四十七條規定第一項第二款
    規定懲戒處分適當（比例原則）、依據明確、公平（不得厚
    此薄彼）、一事不再理及不得溯及既往等原則。原告將屆退
    休，被告未先就擔保物求償即通知解聘，且拒絕先繳積欠之
    利息，以「非職務上疏失」理由，處原告最嚴厲解聘處分過
    於嚴苛，違反懲戒處分公平原則，解聘非法，兩造間僱傭關
    係存在，且應支付薪資等情，為被告否認並辯稱：被告於解
    聘原告前，曾將擔任人保貸款逾期未還應依法解除職務之相
    關函文傳閱全體員工週知，且嘉義縣政府亦函示聘任人員部
    分由總幹事依法處置，原告擔保借款數額龐大，造成被告農
    會損失情節重大，經農會人事評議小組會議決議解除職務，
    並經嘉義縣政府核備，解除原告職務並無不當等語。是以本
    件爭點在於：被告解聘原告是否合法，原告有無請求薪資之
    權利。經查：
  (一)按農會總幹事以外之聘任職員，由總幹事就農會統一考試合
    格人員中聘任並指揮、監督；農會總幹事秉承理事會決議執
    行任務，向理事會負責，農會法第二十六條、第三十一條定
    有明文；又農會總幹事之職責為執行理事會之決議及聘、僱
    及解聘、僱所屬員工，農會法施行細則第二十七條第一、二
    款亦定有明文。虧欠或代人擔保借貸農會財物逾期尚未清還
    者，不得為農會員工；農會聘僱人員之考核獎懲由總幹事為
    之，總幹事之考核獎懲由理事會為之，總幹事之工作考核應
    以農會年度考核評定結果為準；農會聘僱人員有拖欠農會財
    物，或代人擔保賒借農會財物，逾期不還者，應予懲戒；農
    會聘僱人員之懲戒依過之輕重申誡、記過、記大過、降級及
    解聘，九十三年十一月三十日修正前之農會人事管理辦法第
    十八條第四款、第四十二條、第四十六條第五款、第四十七
    條第一項第二款分別定有明文。本件被告提出嘉義縣政府九
    十年度五月二十二日九十府農輔字第五六五０八號函文中，
    關於農會聘任人員借款逾期案，請總幹事依法處置等語，就
    聘任人員部分，嘉義縣政府係請農會總幹事依上揭規定處置
    乙節，業經嘉義縣政府以九十四年十二月二十九日府農輔字
    第０九四０一六三四一七號函附上開規定供參，有該函文在
    卷可稽。本件原告經解聘前為推廣股之技術員，屬被告農會
    聘僱人員，依上開函示，就本件為人保證貸款發生逾期未還
    之情形，應依上開農會法及其施行細則、農會人事管理辦法
    之相關規定處置。
  (二)按農會設人事評議小組，評議員工之解聘及解僱、考核、獎
    懲，農會人事評議小組評議結果經總幹事核定後行之，並報
    請主管機關備查，農會人事管理辦法第二章第四至第六條定
    有明文。本件原告經解聘程序係經由被告人事評議小組開會
    評議通過後，被告總幹事依據該評議案議決辦理，並函報主
    管機關即嘉義縣政府同意備查等情，有嘉義縣梅山鄉農會九
    十一年第三次人事評議小組會開會通知、簽到簿、會議紀錄
    節本、函送嘉義縣政府核備之函文及嘉義縣政府同意備查之
    函文等各一份在卷可參，是以被告係依上開人事評議規定，
    由總幹事依據評議小組評議結果核定後，報請主管機關備查
    乙節，應堪認定。而被告農會評議小組開會評議原告應予解
    聘之理由為：因連帶保證蔡金滿向被告農會借款四千三百五
    十萬元，現已逾期六個月未繳息，而積欠被告農會財物，依
    農會人事管理辦法第十八條第四款規定不得為農會員工，故
    應予解除職務等情，有嘉義縣梅山鄉農會員工離職通知書、
    嘉義縣梅山鄉農會九十一年度第三次人事評議會會議紀錄節
    本及嘉義縣梅山鄉農會員工解除職務評議清冊在卷可參。則
    本件原告因擔任訴外人蔡金滿連帶保證人，逾期未還，評議
    小組依上揭農會人事管理辦法第四十六條第五款及第四十七
    條第一項第二款規定予以懲戒，並因金額高達四千三百五十
    萬元情況嚴重，予以解聘，終止私權聘僱關係，係屬農會人
    事評議小組權責，亦無違反上開嘉義縣政府以九十四年十二
    月二十九日府農輔字第０九四０一六三四一七號函文意旨，
    尚難謂於法不合。原告以離職通知書上明確引用農會人事管
    理辦法第十八條為解聘理由之說明，即認被告以僱用職員消
    極資格規定而非懲處規定解聘原告，顯屬誤解。又原告係因
    連帶保證訴外人蔡金滿借款逾期經催告仍未繳本息之事實，
    經被告人事評議小組決議解聘處分，已如前述，原告所指將
    屆退休及就抵押物求償並非該懲處審酌之事項，而訴外人葉
    國斌係被告農會會員代表選舉產生之不支薪監事，其放款依
    決議延長並達成協議，並依期履行付款責任，訴外人廖水永
    為被告農會聘僱員工，然其於接獲相關函文立即申請退休獲
    評議通過，但其退休金扣留償債等情，有訴外人葉國斌陳情
    書、臺灣省合作金庫函文、訴外人廖水永退休申請書及被告
    農會九十年度第四次人事評議小組會紀錄節本各一份在卷可
    資參佐，訴外人葉國彬及廖水永之情況顯與本件不同，自難
    比附援引認有不公平情事，而為有利原告之認定。
六、綜上，被告所設人事評議小組本於權責，認原告違反修正前
    農會人事管理辦法第四十六條第五款情況嚴重，評議結果依
    同法第四十七條第一項第二款予以解聘，屬被告農會人事評
    議小組權責，被告解聘原告難謂於法不合，原告請求確認兩
    造間僱傭關係存在，及被告應給付薪資一百十八萬八千元，
    及自起訴狀送達日起至清償日止按週年利率百分之五計算之
    利息，為無理由，應予駁回。又原告本案之請求既經駁回，
    其假執行之聲請亦失所附麗，爰併予駁回。
七、本件事證已臻明確，兩造其餘攻擊防禦方法及所提未經援用
    之證據經本院審酌後，認為均不足以影響本判決之結果，自
    無逐一詳予論駁之必要，併此敘明。
八、據上論結，原告之訴為無理由，依民事訴訟法第七十八條，
    判決如主文。
中    華    民    國    95    年    3     月    7     日
                  民事第一庭  法  官  陳端宜
以上正本係照原本作成。
如對本判決上訴須於判決送達後20日內向本院提出上訴狀。
中    華    民    國    95    年    3     月    7     日
                              書記官  洪麗惠


司法院資訊處製作；財團法人民間司法改革基金會備份。
